【裁判字號】    88,訴,1780
【裁判日期】    890721
【裁判案由】    返還履約保證金
【裁判全文】
臺灣高雄地方法院民事判決  八十八年度訴字第一七八○號
    原      告  乙○○
    訴訟代理人  王炯棻律師
    被      告  甲○○        .
    訴訟代理人  黃正男律師
右當事人間請求返還履約保證金事件，本院判決如左：
    主    文
被告應給付原告新台幣參佰萬元及自民國八十六年七月十六日起至清償日止，按年息
百分之五計算之利息。
訴訟費用由被告負擔。
本判決於原告以新台幣壹佰萬元供擔保後得假執行；但被告於假執行程序實施前，預
以新台幣參佰萬元為原告供擔保後，得免為假執行。
    事    實
甲、原告方面：
一、聲明：求為判決如主文第一項所示及為以供擔保為條件之假執行宣告。
二、陳述：
（一）兩造於民國八十四年五月三日訂定房屋租賃契約，約定被告將門牌號碼高雄市
      新興區○○○路三十一號房屋第一層出租與原告，租期自八十四年七月十六至
      八十六年七月十五日止，計二年，該租約並經台灣高雄地方法院公證。
（二）被告為擔保原告履約，又在八十四年五月三日簽立一份履約保證書，並要求履
      約保證金三百萬元，並已收受，此有履約保證書一紙可稽。在該履約保證書上
      載明「今由乙方開立新台幣參佰萬元正之履約保證金，由甲方收訖無訛，雙方
      約定前列金額於租賃關係消滅，乙方搬遷交還租賃物及地上物使用權時，甲方
      應無息退還。」因兩造之租約在屆期（八十六年七月十五日）後，雙方並未再
      續訂租約，租賃物亦早已交還被告，但被告卻以各種理由拒不返還該三百萬元
      之押租金，爰依房屋租賃契約及履約保證書請求返還，請求判決如訴之聲明。
三、證據：提出房屋租賃契約書影本一份、履約保證書影本一份、照片四張、簽收單
    影本一紙、支票影本十二張，並聲請詢問證人湯家瑋，並向高雄市政府工務局建
    管科調閱系爭房屋之拆除執照及申請資料；向台灣中小企業銀行三民分行查詢二
    十四張支票之兌領情形。
乙、被告方面：
一、聲明：求為判決原告之訴及假執行之聲請均駁回；如受不利之判決，願供擔保免
    為假執行。
二、陳述：
（一）按雙方約定前列金額於租賃關係消滅、乙方搬遷交還租賃物及地上物使用權時
      ，甲方應無息返還，有卷附兩造簽訂之履約保證書可稽。則原告可請求返還履
      約保證金三百萬元之前提，在於租賃關係消滅，搬遷並交還租賃務及第上務使
      用權，合先敘明。
（二）查系爭租賃務非被告所拆除，按卷附拆除執照申請書及切結書其上之簽名與蓋
      章均非被告與陳金屘所為，業經證人陳金屘和鄭正欽到庭結證屬實。次查系爭
      租賃務已於八十五年九月經人拆除，被告與陳金屘並不知情，且未授權予任何
      人拆除，被告尚且依法繳交八十六年度之房屋稅，有高雄市稅捐稽徵處新興分
      處八十六年度房屋稅繳交書四紙為憑，綜上所述，足徵系爭租賃務確實非被告
      拆除或曾授權第三人拆除。
（三）另系爭租賃務之出租及簽訂履約保證書均為兩造親自簽章，租賃契約並經兩造
      一同前往法院公證無誤。原告明知被告為系爭租賃務之所有人，於承租後因系
      爭租賃物無法通過消防檢查，致使所經營之大東洋遊藝場呂經主管機關取締罰
      款，詎原告未與被告商討，而逕與非所有人且未經授權之林達夫研議拆除重建
      事宜，此已經證人林志誠到庭證實，嗣並由林志成陪同原告至鄭正欽建築師事
      務所委託設計規劃遊藝場，亦經證人張琪英、鄭正欽到院作證。而系爭租賃務
      拆除後，原告竟因高雄市政府停發遊藝場營業許可證，而未出面協商，而避不
      見面，就系爭租賃物重建事宜置之不理，造成被告損失重大。依民法第四把三
      十二條第一項、第四百三十七條第一項明定於租賃關係存續中，原告就系爭租
      賃物，對被告負有保管及危險通知之義務。詎原告為拆除重建，竟未與所有人
      即被告連絡，僅向未經授權之非所有人林達夫報備，即拆除重建，更甚者，嗣
      因故未能重建竟致之不理，則原告依法就系爭租賃物對出租人即被告負有保管
      及危險通知之義務，詎未經被告授權及許可，遭拆除而未重建，顯可歸則於原
      告，則原告主張系爭租賃物為被告拆除，卻未舉證以實其說，顯不可採。
（四）綜上所述，於租賃期存續期間原告依法對於被告負有保管租賃務及危險通知之
      義務，而原告主張被告拆除一事，業經證人陳金屘、鄭正欽到庭否認。按原告
      既無法交還系爭租賃務，而就系爭租賃務之滅失未盡善良管理人之注意及通知
      義務，顯係可歸則於原告，則依卷附履行約保證書所示，原告請求被告返還履
      約保證書之條件未成就，是原告之請求，顯無理由。
三、證據：提出房屋稅繳款書影本四紙，並聲請詢問證人鄭正欽建築師、林志成、陳
    金屘等人。
丙、本院依職權向中國國際商業銀行查詢十一張支票之兌現情形。
    理    由
一、原告主張兩造於民國八十四年五月三日訂定房屋租賃契約，約定被告將門牌號碼
    高雄市新興區○○○路三十一號房屋第一層出租與原告，租期自八十四年七月十
    六至八十六年七月十五日止計二年。被告為擔保原告履約，又在八十四年五月三
    日簽立一份履約保證書，要求履約保證金三百萬元並已收受。在該履約保證書上
    載明今由乙方開立新台幣參佰萬元正之履約保證金，由甲方收訖無訛，雙方約定
    前列金額於租賃關係消滅，乙方搬遷交還租賃物及地上物使用權時，甲方應無息
    退還。因兩造之租約在屆期（八十六年七月十五日）後，雙方並未再續訂租約，
    租賃物亦早已交還被告，但被告卻以個種理由拒不返還該三百萬元之押租金爰依
    房屋租賃契約及履約保證書請求返還等語。
二、被告則以兩造於租賃期存續期間原告依法對於被告負有保管租賃務及危險通知之
    義務。惟原告於租賃期間未就系爭租賃物善盡管理人之注意及通知義務，致無法
    交還系爭租賃物，顯係可歸則於原告，則依履行約保證書所示，原告請求被告返
    還履約保證書之條件未成就，原告之請求，顯無理由等語置辯。
三、本件兩造曾於八十四年五月三日訂定房屋租賃契約，約定被告將門牌號碼高雄市
    新興區○○○路三十一號房屋第一層出租與原告，租期自八十四年七月十六日起
    至八十六年七月十五日止，共計二年。同時被告為擔保原告履行租約，雙方又簽
    立一份履約保證書載明：「今由乙方（即原告）開立新台幣三百萬元之履約保證
    金，由甲方（即被告）收訖無訛，雙方約定前列金額於租賃關係消滅乙方（即原
    告）搬遷交還租賃物及地上物使用權時，甲方（即被告）應無息返還，」等事實
    ，業經兩造自承不諱，並有租賃契約書及履約保證書影本各一份在卷可查，自堪
    信實。茲原告主張兩造之租約在屆期（八十六年七月十五日）後，雙方並未再續
    訂租約，租賃物亦早已交還被告，但被告卻以各種理由拒不返還該三百萬元之押
    租金等情，則為被告所否認，並辯稱原告於租賃期間未經伊同意而將租賃物拆除
    ，即原告已無法交還租賃物，因而依履約保證書之約定，原告不得請求返還云云
    。是綜觀兩造之主張及答辯，其間之主要爭執點即在於系爭租賃物之拆除（滅失
    ）是否可歸責於原告？本院爰就此爭議判斷如下：
（一）經查本件原告承租系爭租賃物之同時即八十四年五月四日曾交付二十四張（逐
      月一張，以支付二年之租金）、每張均為八十萬元之支票予被告，惟被告卻將
      上開二十四張支票交予其之父林達夫（已亡）使用，嗣其中前十二張之支票分
      別從林達夫或林達夫之二子林志成（即被告之弟）之帳戶中提示兌現；另其餘
      未到期之後十二張支票（即八十五年七月至八十六年六月份之支票），則於八
      十五年間由林達夫交予訴外人湯家瑋退還原告；至於本件之系爭履約保證金三
      百萬元，實係早於雙方於八十二年簽訂系爭房屋第一次租賃時（按本件租賃契
      約係八十二年之第一次租約屆期後，雙方再續訂二年之換約），已由原告支付
      被告，惟被告亦係將該履約保證金三百萬元再交予其父林達夫使用等情，業據
      證人湯家瑋到院結證屬實，且經被告自承無訛（見八十九年七月三日審判筆錄
      ），並有簽收單影本一份、已兌現之支票影本十二張及台灣中小企業銀行三民
      分行八十九年六月二十日八九三民字第０一三二０號書函影本一份在卷可憑。
      又本件租賃物之拆除及重建工作，係於八十六年九月間由被告之父林達夫以被
      告之名委由建築師鄭正欽處理，而系爭租賃物於拆除前之搬遷亦係經被告之父
      林達夫囑咐，由原告所雇用之大東洋遊藝場現場負責人湯家瑋負責回復原狀後
      ，點交歸還予林達夫等事實，業據證人鄭正欽、湯家瑋於本院審理中到院證稱
      明確（分別見本院八十九三月十四日之審判筆錄及八十九年七月三日審判筆錄
      ），並有系爭租賃物之拆除執照檔案一份在卷可稽（正本調閱後歸還，影本附
      卷），是綜觀上情，本件有關租金及押租金之收取，甚至系爭租賃物之拆除、
      重建均由被告之父林達夫主導為之，並非原告擅自拆除，已臻明確。
（二）被告雖一再辯稱伊未授權其父林達夫拆除系爭租賃物云云，惟查被告既然就其
      所收取之鉅額租金（每月八十萬元）連同系爭押租金三百萬元皆須交由其夫林
      達夫所有，則系爭租賃物出租後之事宜豈有不授權其父處理之理？況且證人湯
      家瑋於本院審理中亦證稱伊不認識被告，平時有事都跟林達夫接觸等語（見八
      十九年七月三日審判筆錄），則顯然被告於出租之期間（前後應有三年之久）
      亦未曾至系爭出租房屋查看，反之，卻皆由其父林達夫出面處理租賃事宜。是
      依常理判斷，本院認為被告就系爭房屋之出租事宜應已授權委由其父林達夫處
      理，換言之，原告所雇用之大東洋遊藝場現場負責人湯家瑋既已將該租賃物點
      交歸還予林達夫，而林達夫亦就未到期之上開十二張支票交由訴外人湯家瑋退
      環予原告，則顯然兩造之租賃關係已合意終止，且租賃物亦係事後由被告之父
      林達夫以被告之名於八十五年九月間申請拆除完畢。
四、綜上所言，本件兩造之租賃關係應已合意終止，且租賃物於交還後亦由被告之父
    林達夫以被告之名申請拆除完畢。申言之，兩造之租賃關係應於八十七年七月十
    五日之租期屆至前已消滅，從而原告依兩造所簽訂之履約保證書，訴請被告返還
    履約保證金（押租金）三百萬元及自租期屆滿之翌日（八十六年七月十六日）起
    至清償日止，按年息百分之五計算之法定遲延利息，核屬正當，應予准許。
五、兩造均陳明願供擔保，聲請宣告假執行及免為假執行，均核無不合，爰分別酌定
    相當擔保金額准許之。
六、另證人林志成、陳金屘雖均到院證稱被告對於系爭租賃拆除乙事不知情等語，惟
    查原告既與被告終止租賃關係，則事後林達夫自行拆除系爭租賃物，縱然被告不
    知情亦不影響原告就履約保證金（押租金）之返還請求權，是證人林志成、陳金
    屘之證詞均不足為被告有利之證明，併此敘明。至於兩造其餘之陳述及舉證，核
    與本判決所為上述判斷不生影響，爰不一一加以論述。
據上論結：本件原告之訴為有理由，依民事訴訟法第七十八條，第三百九十條第二項
、第三百九十二條，判決如主文。
中      華      民      國    八十九    年      七      月    二十一    日
                              臺灣高雄地方法院民事第六庭
~B法      官  吳進寶
右為正本係照原本作成。
如不服本判決，應於送達後廿日內，向本院提出上訴狀並表明上訴理由，如於本
判決宣示後送達前提起上訴者，應於判決送達後十日內補提上訴理由書（須附繕本）。
中      華      民      國    八十九    年      七      月    二十一    日
~B法院書記官  劉佳娟


司法院資訊處製作；財團法人民間司法改革基金會備份。
